【裁判字號】    97,訴,6650
【裁判日期】    980316
【裁判案由】    撤銷贈與行為等
【裁判全文】
臺灣臺北地方法院民事判決              97年度訴字第6650號
原      告  萬泰商業銀行股份有限公司
法定代理人  乙○○
訴訟代理人  甲○○
            丙○○
被      告  戊○○
            丁○○
                        弄4號.
上列當事人間撤銷贈與行為等事件，本院於民國98年3月2日言詞
辯論終結，判決如下：
    主  文
被告間就如附表所示之不動產於民國九十七年三月四日所為之贈
與行為，及於民國九十七年三月十日完成之所有權移轉登記之物
權行為，均應予撤銷。
被告丁○○並應將如附表所示不動產於民國九十七年三月十日以
贈與為原因所為之所有權移轉登記塗銷，並回復登記為被告戊○
○所有。
訴訟費用由被告負擔。
    事實及理由
一、本件被告經合法通知，均未於最後言詞辯論期日到場，核無
    民事訴訟法第386條所列各款情形，爰依原告之聲請，由其
    一造辯論而為判決。
二、原告起訴主張：
  (一)訴外人萬達開發石材有限公司（下稱萬達公司）邀同被告戊
    ○○為連帶保證人，先於民國95年6月30日向原告借款新台
    幣（下同）500萬元，借款期間自95年7月6日起至98年7月6
    日止；復於96年7月25日以簽訂週轉金貸款契約方式，向原
    告借款1,000萬元，借款動用期間自96年7月26日起至97年7
    月25日止，相關借款利息、還款方式及遲延履行繳款時違約
    金計算方式等均約定於借據之各項條款中，被告戊○○並另
    立具授信約定書交原告收執。詎訴外人萬達公司於97年3月
    14日遭票據交換所公告拒絕往來，且萬達公司自此即未依約
    按月攤還上開借款之本息，依兩造間授信約定書第5條約定
    ，上開2筆借款皆視為全部到期，訴外人萬達公司尚分別有
    2,338,638元、2,279,626元之借款本金暨約定之利息、違約
    金等迄未給付。被告戊○○既為上開2筆債務之連帶保證人
    ，自應負連帶清償之責。經原告以被告戊○○等為相對人，
    向台灣桃園地方法院聲請支付命令，已經該法院以97年度司
    促字第13195號、第19154號支付命令確定在案。
  (二)詎被告戊○○於發現訴外人萬達公司信用惡化之97年3月10
    日，即將其所有如附表所示之不動產（下稱系爭不動產）以
    贈與為原因，移轉登記予被告丁○○，顯係以無償行為遂行
    脫產之目的，而害及原告對被告戊○○之債權。原告自得依
    民法第244條第1項、第4項規定，訴請撤銷被告間就系爭不
    動產所為之贈與行為及移轉所有權行為，並請求被告丁○○
    塗銷其所有權移轉登記，將系爭不動產回復登記為被告戊○
    ○所有。爰提起本訴，聲明求為如主文第1項、第2項所示之
    判決等語。
三、被告雖未於最後言詞辯論期日到場，惟據其之前提出書狀或
    到庭所為陳述略以：
  (一)本件贈與行為係發生在97年3月10日，當時訴外人萬達公司
    尚未有經票據交換所拒絕往來或未依約還款等情事，且被告
    丁○○亦不知萬達公司財務狀況。又被告戊○○為系爭贈與
    行為時，仍有建台水泥股份有限公司之股票477股、光寶科
    技股份有限公司之股票3739股等資產，且被告戊○○任職行
    政院國軍退除役官兵輔導委員會台北市榮民服務處，每月薪
    資4萬餘元，尚無因此致陷於無資力之事實。
  (二)且系爭不動產於91年間已向安泰人壽保險股份有限公司（下
    稱安泰人壽公司）申請房屋貸款而設定本金276萬元之最高
    限額抵押權在案，於移轉與被告丁○○時，其上尚有高額之
    房屋貸款未清償，故系爭不動產日後若遭拍賣清償抵押權人
    後，顯難有殘值得以分配原告。是原告指稱被告間系爭贈與
    行為有損害原告之債權云云，不能認為有理由等語置辯，並
    聲明：原告之訴駁回。
四、兩造不爭執事項（見本院97年10月9日言詞辯論筆錄）：
  (一)訴外人萬達公司分別於95年6月30日及96年7月25日邀同被告
    戊○○為連帶保證人，向原告借款500萬元及1,000萬元，惟
    萬達公司於97年3月14日遭票據交換所公告拒絕往來，且自9
    7年3月17日及97年4月24日起即未依約按月攤還本息，依約
    債務全部到期，分別積欠本金2,338,638元及2,279,626元暨
    約定之利息、違約金等未還，經原告向臺灣桃園地方法院聲
    請對訴外人萬達公司、被告戊○○發給支付命令，於97年4
    月16日、97年5月28日裁定發給97年度司促字第13195、1915
    4號支付命令，分別於97年5月13日、97年7月11日確定在案
    。
  (二)坐落於臺北市○○區○○段二小段20、20-1地號土地應有部
    分均為92/10000，及其上同段3322建號、門牌號碼臺北市○
    ○路562號5樓之14之建物，原為被告戊○○所有，戊○○於
    97年3月10日以贈與為原因，將系爭不動產所有權移轉登記
    予被告丁○○。
  (三)系爭不動產上設有以安泰人壽公司為抵押權人之本金最高限
    額276萬元之抵押權。
五、得心證之理由：
    原告主張被告戊○○於原告債權存續期間，將系爭不動產無
    償贈與被告丁○○，顯係為隱匿其財產，以避免清償期屆至
    後遭原告強制執行，渠等所為，已損害原告之債權，原告自
    得依民法第244條第1項、第4項規定，請求法院撤銷之，並
    聲請被告回復原狀等語，為被告所否認，並以前詞置辯，是
    本件所應審究者為：被告間所為贈與系爭不動產之無償行為
    是否有害及原告之債權？原告得否撤銷被告間無償贈與之債
    權及物權行為？
  (一)按債務人所為之無償行為，有害及債權者，債權人得聲請法
    院撤銷之，民法第244條第1項定有明文。次按，債權人得依
    民法第244條規定行使撤銷權，以其債權於債務人為詐害行
    為時，業已存在者為限，若債務人為詐害行為時，其債權尚
    未發生，自不許其時尚非債權人之人，於嗣後取得債權時，
    溯及的行使撤銷權；惟債權人行使撤銷權，原不必有執行名
    義，其債權亦不必已屆履行期，即其債權之發生原因亦可不
    必過問（最高法院62年台上字第2609號判例、41年度台上字
    第248號判決意旨可以參照）。又所謂害及債權，謂因債務
    人之行為，致債權不能獲得滿足者言，易言之，即債務人以
    其行為積極的減少財產或消極的增加債務，致債權人之債權
    陷於清償不能或困難或遲延之狀態均屬之。
  (二)查被告戊○○係以贈與為原因，將系爭不動產移轉登記為被
    告丁○○名義，丁○○亦未因此支付何對價，為被告所不爭
    執，則被告間就系爭不動產之移轉乙節，其性質自屬無償行
    為無疑。雖被告戊○○將系爭不動產移轉為被告丁○○名義
    時，訴外人即主債務人萬達公司尚未經票據交換所公告拒絕
    往來，其債務亦未因萬達公司未依約清償而視為全部到期，
    但民法第244條之撤銷權，並不以債務人為詐害行為時，債
    權已屆清償期為必要，僅於債權人未完全受償即可，業如前
    述，是被告為系爭贈與行為時雖未發生逾期未清償情事，然
    原告對被告戊○○之債權既早分別於95年6月30日及96年7
    月25日萬達公司邀同被告戊○○為連帶保證人向原告借款時
    即發生，依前揭說明，不論其本身借款或保證債務是否已屆
    清償期，原告仍得行使其撤銷權。
  (三)再按，債務人之總財產為所有債權人債權之總擔保。被告戊
    ○○雖抗辯其贈與系爭不動產予被告丁○○時，尚有建台水
    泥股份有限公司之股票477股、光寶科技股份有限公司之股
    票3739股等資產，且其任職行政院國軍退除役官兵輔導委員
    會台北市榮民服務處，每月有薪資4萬餘元，並非無資力云
    云，並有原告提出被告戊○○財產歸屬資料清單可資佐證（
    見本院卷第32頁），然查，被告戊○○除積欠原告款項外，
    另積欠訴外人華南商業銀行股份有限公司債務計11,996,326
    元，而被告戊○○所有上開股票及薪資業經華南商業銀行股
    份有限公司聲請強制執行中等情，亦有被告提出本院97年度
    執助地字第5200號函、薪資執行按債權人分配表等在卷可稽
    （見本院卷第51頁、第60頁），則被告戊○○所有上開股票
    、薪資等，顯已不足清償其積欠訴外人華南商業銀行股份有
    限公司之債務，遑論用以清償其積欠原告之債務。而系爭不
    動產原登記為被告戊○○所有，自屬戊○○之責任財產，原
    告本得對系爭不動產聲請強制執行，如經戊○○將其移轉登
    記至丁○○名下時，原告即無法對系爭不動產聲請強制執行
    以滿足其債權，自應認被告間之贈與及辦理移轉登記行為有
    害原告之債權。
  (四)被告復辯稱，系爭不動產上已有安泰人壽公司之抵押權存在
    ，縱使拍賣系爭不動產，原告之債權亦無法獲得滿足，故原
    告債權並未受有損害云云。然按不動產之拍賣最低價額不足
    清償優先債權及強制執行之費用者，執行法院應將其事由通
    知債權人。債權人於受通知後7日內，得證明該不動產賣得
    價金有賸餘可能或指定超過該項債權及費用總額之拍賣最低
    價額，並聲明如未拍定願負擔其費用而聲請拍賣。逾期未聲
    請者，執行法院應撤銷查封，將不動產返還債務人，強制執
    行法第80條之1第1項定有明文，此為強制執行法上無益執行
    禁止之規定。是執行程序上是否會構成無益執行而使執行法
    院不進行拍賣程序進而撤銷查封，端視於執行程序中執行法
    院就「不動產拍賣最低價額之預估值」與「不動產上之優先
    債權及強制執行費用」兩者相較下所為之判定，本件系爭不
    動產尚未經債權人聲請執行，難謂其拍賣最低價額即不足清
    償優先債權及強制執行費用，且即便執行法院認定屬無益執
    行時，執行債權人仍得於證明不動產賣得價金有賸餘可能或
    指定超過該項債權及費用總額之拍賣最低價額後，聲請法院
    為拍賣，執行法院亦應依債權人之聲請而為拍賣，不得拒絕
    ，僅於如未拍定時，由債權人負擔執行費用而已。而系爭不
    動產雖經安泰人壽公司設定有抵押權，但該抵押權之種類為
    最高限額抵押權，安泰人壽公司對系爭不動產享有之抵押權
    數額為何，仍應以實際上被告向其所借款金額為斷，且於其
    他債權人聲請強制執行時，安泰人壽公司亦僅能主張其享有
    抵押權而優先受償，無法排除一般債權人聲請強制執行。至
    於不動產出售價格為何，於清償優先債權人後是否仍有賸餘
    之可能，則取決於市場景氣、屋齡、出售之方式等眾多因素
    ，尚難以系爭不動產經第三人設定最高限額抵押權，遽推論
    一般債權人即無法受償，進而認定被告間就系爭不動產所為
    所有權移轉行為不致侵害原告之債權。
  (五)綜上，被告戊○○擅自將其所有系爭不動產，無償贈與予被
    告丁○○之行為，顯已產生減少其資力之結果，自屬有害及
    原告之債權，依民法第244條第1項、第4項規定，無論被告
    丁○○於接受贈與時是否知悉訴外人萬達公司財務狀況，原
    告自得訴請本院撤銷被告間就系爭不動產所為無償贈與之債
    權行為及移轉所有權之物權行為，並命被告丁○○回復原狀
    即將系爭不動產之所有權移轉登記塗銷，回復為被告戊○○
    所有。從而，原告依據民法第244條第1項、第4項規定，聲
    明求為主文所示之判決，為有理由，應予准許。
六、本件事證已臻明確，兩造其餘主張陳述及所提之證據，經本
    院審酌後，認均不足以影響本判決之結果，均毋庸再予論述
    ，附此敘明。
七、據上論結，原告之訴為有理由，依民事訴訟法第385條第1項
    前段、第78條、第85條第1項前段，判決如主文。
中    華    民    國    98    年    3     月    16    日
                  民事第三庭  法  官  管靜怡
以上正本係照原本作成。
如對本判決上訴，須於判決送達後20日內向本院提出上訴狀。
中    華    民    國    98    年    3     月    16    日
                              書記官  張婕妤
附表：
(一)土地部分：
┌─┬───────────────────────┬─┬─────┬─────┬────┐
│編│  土          地          坐          落      │地│ 面    積 │  權  利  │        │
│  ├───┬────┬───┬───┬──────┤  ├─────┤          │所有權人│
│號│縣  市│鄉鎮市區○○  段│○小段│    地    號│目│ 平方公尺 │  範  圍  │        │
├─┼───┼────┼───┼───┼──────┼─┼─────┼─────┼────┤
│1 │臺北市│中山區  ○○○段│二小段│20          │建│51        │92/10000  │丁○○  │
├─┼───┼────┼───┼───┼──────┼─┼─────┼─────┼────┤
│2 │臺北市│中山區  ○○○段│二小段│20-1        │建│662       │92/10000  │丁○○  │
└─┴───┴────┴───┴───┴──────┴─┴─────┴─────┴────┘
(二)建物部分：
┌─┬──┬───────┬───┬────────────┬────┬────┐
│編│    │              │建築式│建物面積（平方公尺）    │  權利  │        │
│  │    │基  地  坐  落│樣主要├──────┬─────┤        │所有權人│
│  │建號│--------------│建築材│樓層面積    │附屬建物主│  範圍  │        │
│  │    │建  物  門  牌│料及房│            │要建築材料│        │        │
│號│    │              │屋層數│合計        │及用途    │        │        │
├─┼──┼───────┼───┼──────┼─────┼────┼────┤
│1 │3322│中山區○○段二│6層鋼 │5層：20.29  │陽台      │ 全部   │丁○○  │
│  │    │小段20-1地號  │筋混凝│陽台：5.76  │          │        │        │
│  │    │------------  │土造  │            │          │        │        │
│  │    │台北市中山區松│      │            │          │        │        │
│  │    │江路562號5樓之│      │            │          │        │        │
│  │    │14            │      │            │          │        │        │
│  ├──┼───────┴───┴──────┴─────┴────┴────┤
│  │備考│含共同使用部分德惠段二小段3324、3328建號之應有部分                  │
└─┴──┴──────────────────────────────────┘


司法院資訊處製作；財團法人民間司法改革基金會備份。
